【裁判字號】    94,上更(一),809
【裁判日期】    950731
【裁判案由】    違反商業會計法等
【裁判全文】
臺灣高等法院刑事判決             94年度上更(一)字第809號
上  訴  人
即  被  告  甲○○
選任辯護人  商桓朧律師
上  訴  人
即  被  告  辛○○
選任辯護人  潘正芬律師
            陳修君律師
上  訴  人
即  被  告  壬○○
上  訴  人
即  被  告  乙○○
選任辯護人  黃景安律師
上  訴  人
即  被  告  庚○○
上  訴  人
即  被  告  丙○○
上列上訴人等因違反商業會計法等案件，不服臺灣臺北地方法院
88年度訴字第521號，中華民國89年8月31日第一審判決（起訴案
號：臺灣臺北地方法院檢察署87年度偵字第16213 號），提起上
訴，經判決後，由最高法院發回更審，本院判決如下：
    主  文
原判決關於甲○○、辛○○、壬○○、乙○○、庚○○、丙○○
部分，均撤銷。
甲○○公司負責人，為納稅義務人以不正當方法逃漏稅捐，處有
期徒刑月，如易科罰金，以銀元佰元即新台幣玖佰元折算壹
日；又公司負責人，為納稅義務人以不正當方法逃漏稅捐，處有
期徒刑月，如易科罰金，以銀元佰元即新台幣玖佰元折算壹
日；又商業負責人，連續以明知為不實之事項，而填製會計憑證
、記入帳冊，處有期徒刑陸月，如易科罰金，以銀元佰元即新
台幣玖佰元折算壹日。應執行有期徒刑拾月，如易科罰金，以銀
元佰元即新台幣玖佰元折算壹日。
辛○○經辦會計人員，共同連續以明知為不實之事項，而記入帳
冊，處有期徒刑肆月，如易科罰金，以銀元佰元即新台幣玖佰
元折算壹日。
壬○○商業負責人，共同連續以明知為不實之事項，而填製會計
憑證，處有期徒刑月，如易科罰金，以銀元佰元即新台幣玖
佰元折算壹日。
乙○○依法受託代他人處理會計事務之人員，共同連續以明知為
不實之事項，而記入帳冊，處有期徒刑肆月，如易科罰金，以銀
元佰元即新台幣玖佰元折算壹日。
庚○○、丙○○商業負責人，共同連續以明知為不實之事項，而
填製會計憑證，各處有期徒刑參月，如易科罰金，均以銀元佰
元即新台幣玖佰元折算壹日。
    事  實
一、甲○○係臺北市○○區○○路288號4樓慶州開發建設股份有
    限公司（以下簡稱慶州公司）之負責人，周龍修（業經本院
    判處罪刑確定）係臺北市○○○路○段50號8樓理北實業有限
    公司（於民國85年5 月更名為理北國際股份有限公司，以下
    簡稱理北公司）之負責人。理北公司於84年6 月間起以其公
    司所屬員工為慶州公司代銷新店青潭別墅景觀寶塔之靈骨塔
    業務。一個靈骨塔位售價新臺幣（下同）5萬3千元，每售出
    一個靈骨塔位記點一次，每點由慶州公司支付理北公司員工
    佣金約1萬2千元不等（視業務員本身在理北公司之職位而調
    整）。慶州公司為逃漏營業稅捐，自84年6 月間起，即以理
    北公司員工個人執行業務佣金之名義，由理北公司每月造冊
    ，除依業務員業績，即一個靈骨塔位約1萬2千元不等外，並
    以其他未實際參與售銷業務之員工會計辛○○等人為請款人
    頭，而開立不實之扣繳憑單。並向無實際營業交易行為之原
    設臺北市○○街○段113號4樓之3之宏景企業有限公司（營業
    項目內有買賣納骨塔位之登記，以下簡稱宏景公司）之實際
    負責人戊○○（業經本院判處罪刑確定）及由戊○○安排之
    名義負責人壬○○取得虛開之統一發票，作為進項憑證記入
    進貨帳簿等帳冊，據以申報扣抵銷項。戊○○、壬○○乃基
    於犯意之聯絡在宏景公司內，於84年虛開宏景公司收受佣金
    之不實統一發票26張，金額計39,990,476元，交付慶州公司
    ，虛報進項稅額，逃漏營業稅，計1,999,524元；於85 年虛
    開宏景公司收受佣金之不實統一發票131張，金額計206,266
    ,680 元，交付慶州公司，虛報進項稅額，逃漏營業稅，計
    10,313,320元。慶州公司負責人甲○○，並依宏景公司虛開
    之發票，簽發受款人為宏景公司之同額支票，將支票存入宏
    景公司台灣省合作金庫西門支庫000000000000號帳戶內，轉
    匯入宏景公司實際負責人戊○○於台北市士林農會信用部00
    000000000000號帳戶中，再由甲○○之舊屬簡瓊琚（未據起
    訴）持戊○○交付之存摺、印章提領後，存於簡瓊琚於同行
    活儲0000000000號及支存0000000000號帳戶中，簡瓊琚後提
    領交予甲○○所指定之人，期間自85年5 月間起至86年10月
    底止。
二、理北公司嗣於85年4 月間，申請買賣納骨塔位之營業登記獲
    准，乃自85年12月27日起以理北公司名義向慶州公司收取佣
    金，並開立發票供慶州公司作為進項憑證。惟理北公司負責
    人周龍修為逃漏營業所得稅捐，竟自86年1月間起至同年12
    月間止向宏景公司實際負責人戊○○及名義負責人壬○○取
    得虛開之統一發票，作為理北公司之進項憑證計入進貨帳簿
    等帳冊以扣抵稅金，戊○○、壬○○亦基於承前概括犯意之
    聯絡，在宏景公司內，於86年1月至12 月間虛開宏景公司收
    受佣金之不實之統一發票205張，金額計320,763,562元，交
    付理北公司，虛報進項稅額，逃漏營業稅，計16,038,188元
    ，逃漏營利事業所得稅額計16,753,514元。周龍修及理北公
    司會計辛○○，並依宏景公司虛開之發票所載金額，簽發理
    北公司合作金庫士林支庫000000000 帳戶之支票，存入宏景
    公司士林農會00－00000 號、陽信商業銀行（原陽明山信用
    合作社，以下簡稱陽信商銀）0000－00000－0帳戶後，由不
    知情之理北公司工讀生吳敏霞，以宏景公司名義負責人壬○○之名義提領，分散存入理北公司副總經理湯御民（業經本
    院判決確定）之士林農會00 0000000000號、陽信商銀000－
    00000－0號帳戶內及理北公司協理朱德宗（業經本院判決確
    定）士林農會000000000000 號、陽信商銀000－00000－0號
    帳戶內，並陸續由不知情之吳敏霞提領後，匯至周龍修本人
    或其使用之其他關係帳戶中。
三、乙○○在臺北市○○街○段60號7樓開設新方向會計事務所，
    經營稅務會計記帳代理業務。明知戊○○、壬○○經營之宏
    景公司，於85年、86年間並無實際營業行為，已成為虛設之
    公司，為處理宏景公司先後因幫助慶州公司、理北公司逃漏
    營業稅及營利事業所得稅捐而大量虛開統一發票所造成之鉅
    額銷售額，逃避年度營業稅及營利事業所得稅，竟與東隆影
    視有限公司、東龍娛樂有限公司、太平洋影視有限公司（以
    下簡稱東隆、東龍、太平洋公司）臺北區業務之負責人庚○○與美聯影視有限公司（以下簡稱美聯公司）之負責人丙○○及榮裕、龍億影視有限公司（以下簡稱榮裕、龍億公司）
    之負責人己○○（未據起訴），明知渠等間無實際之交易行
    為，竟相互基於犯意聯絡，分別填製東隆公司自85年11月29
    日起至86年8月27日止，虛開統一發票共11張，金額計2千2
    百20萬元；東龍公司自85年5月28日起至同年6月28日止，虛
    開統一發票共3張，金額計160 萬元；大平洋公司自85年5月
    31日起至同年10月20日止，虛開統一發票共15張，金額計1
    千2百53萬元；美聯公司自85年11月27日起至86年2月24日止
    ，虛開統一發票共17 張，金額計8百74萬2千8百57元，龍億
    公司自86年1月31日起至86年4月26日止，虛開統一發票共12
    張，金額計7百60萬元，榮裕公司自86年7月5日起至86年7月
    26 日止，虛開統一發票共5張，金額計1千4百萬元，分別經
    由乙○○計入宏景公司進貨帳簿等帳冊，供宏景公司作為進
    項憑證，以逃避稅捐處之追查。
四、案經法務部調查局北部機動工作組（以下簡稱北機組）報請
    臺灣臺北地方法院檢察署檢察官偵查起訴。
    理  由
一、訊據上訴人即被告甲○○、辛○○、壬○○、乙○○、庚○○及丙○○均矢口否認有前揭犯行。被告甲○○辯稱：84年
    間，宏景公司戊○○出面提出銷售企畫書，欲代銷慶州公司
    興建之新店青潭別墅景觀寶塔之靈骨塔位及墓地買賣業務。
    經慶州公司評估後，認為可行，乃授與宏景公司代銷權，訂
    定代銷契約，並議定兼職業務員個人之佣金逕由慶州公司核
    實支付，靈骨塔位之售價於扣除佣金及底價後，為宏景公司
    之代銷利益。至85年6、7月間，理北公司周龍修前來表明擬
    承攬代銷慶州公司靈骨塔位業務，並稱宏景公司歷來之銷售
    額，幾全為理北公司業務員兼職所為，如不允授與理北公司
    代銷權，則該公司將禁止業務員繼續該兼職行為，慶州公司
    乃與宏景公司及理北公司共同協商，於85年11月間，三方達
    成協議，宏景公司應允將代銷權轉讓予理北公司，各公司間
    確有銷售營業事項，並無虛開發票逃漏稅捐之情事云云。被
    告辛○○辯稱：宏景公司是理北公司的下線，宏景公司開來
    發票，核對後依照周龍修的指示簽發支票給宏景公司當作佣
    金，於北機組之訊問筆錄都是他們脅迫或自問自答，並非事
    實，有錄影帶可以看得很清楚。且在理北公司擔任會計，依
    老闆指示依推銷靈骨塔兼職人員之點數給付佣金，並未將不
    實事項記入帳冊云云。被告壬○○辯稱：我只是宏景公司之
    名義負責人，只負責錄影帶部分之業務，靈骨塔銷售是戊○○在做，公司發票均係他所開，我對此並未參與，亦不知情
    云云。被告乙○○辯稱：我係依據客戶所提供之憑證資料申
    報營業稅及登帳，無法知悉客戶間有無實際交易情事，並無
    幫助宏景公司逃漏稅捐之情事或代其取得虛開發票云云。被
    告庚○○、丙○○皆辯稱：確與戊○○有錄影帶業務往來，
    發票是真的，並非虛開發票云云。丙○○並於本院審理中辯
    稱：宏景公司跟我們買版權，我們才會開發票給他云云。
二、然查：
（一）上揭慶州公司甲○○；理北公司周龍修、辛○○、湯御民
      、朱德宗；宏景公司壬○○、戊○○等逃漏稅捐或幫助逃
      漏稅捐等犯行，業據被告辛○○於北機組調查人員訊問時
      自白在卷。並經證人慶州公司財務經理陳雪、理北公司業
      務人員謝台鳳、廖淑芬、郭文蓮、崔素定、魏麗蘭、游桂
      菁、許永隆、簡瓊琚、陳文盛、慶州公司工地主任李章祥
      、榮裕及龍億公司負責人己○○等於北機組訊問證述屬實
      （見87年度偵字第16213號偵卷第6、9至32、52至57 頁）
      。而證人陳雪，李章祥、廖淑芬、游桂菁、郭文蓮、崔素
      定、謝台鳳、魏麗蘭等人於本院上訴審審理期間翻異以前
      證述，稱是慶州公司甲○○找渠等賣靈骨塔位，故扣繳憑
      單由慶州公司開立云云，與在北機組所述不符，顯係事後
      迴護其僱用人甲○○、周龍修之證詞，不足採信。又被告
      甲○○及其選任辯護人雖陳稱：本案經鈞院前審於90年2
      月5日勘驗同案被告辛○○於86年5月3 日接受北機組訊問
      時之錄影帶內容，已發現上開訊問筆錄係出於北機組調查
      員以自問自答之式而為記載，與同案被告辛○○之實際回
      答內容，截然不同，且於訊問過程中，調查員迭以威脅語
      氣恐嚇受訊問人即同案被告辛○○，足見同案被告辛○○
      86年5月3日北機組訊問筆錄所記載之供述內容，既非同案
      被告辛○○出於任意性之自自，且經調查之結果，與其所
      陳述之事實不符，應認其並無證據能力。次查證人簡瓊琚
      87年4月13 日北機組訊問筆錄所記載之證述內容，仍係以
      與上開同案被告辛○○之筆錄，以同一方式所作成，此再
      觀之上開二項筆錄之調查人（即訊問人）均為同一人，應
      可判斷，足見證人簡瓊琚之證述內容，實不具有任意性；
      況且，上開供述係於審判外之供述，亦與卷附資料不符，
      依刑事訴訟法第159條第1項規定，實無證據能力。且被告
      辛○○於本院上訴審亦稱其北機組筆錄不實，為調查員脅
      迫取供，不足採為證據云云。惟經本院上訴審勘驗被告辛○○於北機組應訊之錄影帶，雖訊問時間達五小時餘，但
      訊問過程斷斷續續，被告辛○○坐於有扶手靠背之座椅，
      身體未受拘束，中途曾離開偵訊室外出打電話及上廁所，
      訊問過程無任何人與其有肢體接觸，有勘驗筆錄在卷可按
      ，難認調查人員對其詢問時有非法取供之情事。且該二人
      在調查局之供述，經核與證人慶州公司財務經理陳雪、理
      北公司業務人員謝台鳳、廖淑芬、郭文蓮、崔素定、魏麗
      蘭、游桂菁、許永隆、陳文盛、慶州公司工地主任李章祥
      、榮裕及龍億公司負責人己○○等於北機組訊問證述相符
      ，足見其二人在調查局之陳述具有較可信之特別情況，且
      為證明犯罪事實存否所必要者，依刑事訴訟法第159條之2
      ，自得為證據，而具有證據能力。
（二）被告壬○○於86年12月26日北機組訊問時自白供稱：宏景
      公司之營業登記地址為臺北市○○街○段113號4樓之3，於
      84年公司結束營業時己成空戶，宏景公司並無實際販售靈
      骨塔及錄影帶業務，戊○○為了不註銷公司，而以每月2
      萬元之代價雇用其為人頭負責人，並由戊○○在外販售宏
      景公司之發票牟利，公司並未實際營業，而後透過記帳業
      者乙○○向萬華一帶影視業者取得不實之發票作為進項憑
      證，以逃避稅捐處的追查等語（見87年聲字第475 號卷第
      6至10 頁）。而依據調查局專案向財政部財稅資料中心所
      調取之宏景公司進項發票明細表（見北機組移送書暨卷證
      第三冊 (四)），也顯示宏景公司自84年1月25日起稅籍狀
      況即屬擅自歇業，至85年1月8日之間並無任何進貨項目，
      實際上已無營業之行為，85年1 月以後每個月雖有向東龍
      、太平洋、東隆、美聯公司等影視業者進貨數百萬元之資
      料；然經與宏景公司銷項發票明細表（見北機組移送書暨
      卷證第三冊）相互比對，宏景公司自84年6 月以後，每個
      月之銷項皆係來自慶州公司。雖85年11月間有舒涵、台映
      公司之銷項憑證，然其總額不過2 百萬元，占其85年全年
      銷項總額之極小比例。宏景公司於85年間每月雖向影視業
      者取得進項發票數百萬元，全年進項達3千2百多萬，卻只
      銷售2 百萬元，其餘銷項皆係來自代銷納骨塔之佣金而非
      經營影帶事業所得，86年更無任何銷售影帶之銷項紀錄，
      亦可證明宏景公司於84年以後實際上已無從事錄影帶之營
      業。
（三）至被告壬○○於原審法院所提之86年3月7日宏景公司與聯
      盈影視公司之韓國錄影帶代理權授權契約書，約定由宏景
      公司取得韓國影片之總代理發行之事宜，經與宏景公司之
      進項、銷項發票明細表比對後，並無任何與聯盈公司往來
      之進、銷項發票記錄，該契約書實無法證明宏景公司仍有
      實際營業之事實。至被告丙○○提出兩份宏景公司與美聯
      公司錄影帶授權合約書以證明雙方發票往來之交易基礎，
      然所附之第一份合約書內並未書寫訂約時間，無法比對發
      票之進、銷項紀錄，亦無法證明係於84年宏景公司實際結
      束營業之後所簽訂，而第二份合約書係於84年10月30日簽
      訂，然宏景公司於84年1月起至85年1月間已擅自歇業，並
      無任何之進項資料，所提之合約書顯係為求脫免罪責而制
      作，實不足採。
（四）宏景公司於84年即已實際結束營業，並無業務人員，故須
      由理北公司之業務人員代為行銷靈骨塔位。而行銷人員每
      售出一個靈骨塔位僅能獲得1萬2千元不等之佣金，而宏景
      公司在未提供任何人力之情形下，卻能自慶州公司獲得約
      3 萬元之佣金，使慶州公司得將支付宏景公司佣金所取得
      之發票，列為進項憑證，記入進貨帳簿等會計帳冊內，據
      以扣繳營業所得，顯不合理。
（五）宏景公司合作金庫西門支庫帳戶之存款，均來自慶州公司
      所開之支票，領現後轉存入被告戊○○士林農會00000000
      000000帳戶內，該帳戶內之資金，竟由被告甲○○之舊屬
      簡瓊琚直接提領，轉存於簡瓊琚於同農會之帳戶內，再依
      被告甲○○之指示交付予其他人等情，有宏景公司合作金
      庫西門支庫帳戶交易明細表、存款憑條與被告戊○○於士
      林農會帳戶交易明細表及簡瓊琚以被告戊○○名義填寫之
      取款憑條、存款憑條等在卷可稽（見北機組移送書暨卷證
      第一冊）。證人簡瓊琚於87年4月13 日北機組訊問時及被
      告辛○○於86年11月13日北機組均供述無訛（見偵字第16
      213號卷第31、32頁、聲字第17號卷第6至9 頁）。顯見宏
      景公司於合作金庫西門支庫之帳戶及戊○○於士林農會之
      帳戶，實際上係由慶州公司所使用，目的係供慶州公司能
      於事後取回其所支付與宏景公司之佣金。至被告甲○○另
      以理北公司其他非實際從事銷售靈骨塔業務之員工為撥款
      人頭，並據以開立不實扣繳憑單之犯罪事實，亦經同案被
      告辛○○於北機組訊問時供述在卷，則慶州公司以不實扣
      繳憑單及宏景公司虛開之發票以申報扣抵銷項，逃漏營業
      稅捐之犯罪事實，彰彰甚明。
（六）被告周龍修於原審審理中提出理北公司與宏景公司於84年
      5月16 日所簽訂，由理北公司之業務員代宏景公司銷售納
      骨塔之協議書及85年10月8 日之代銷權讓渡合約，主張雙
      方係因確有委任關係，故有發票及資金之往來，並稱其所
      以未於調查局、檢察官訊問時提出該等書證，係因雙方合
      約內約定不得將代銷權讓渡之權利金數額洩露，故遲延提
      出云云。惟理北公司所支付與宏景公司之款項，雖匯入宏
      景公司於陽信商銀或士林農會信用部之帳戶內，然嗣後均
      由被告周龍修之指示，由理北公司工讀生吳敏霞持宏景公
      司之大小章，以本人或壬○○等名義提出現款，再分散轉
      存於被告朱德宗、湯御民帳戶或直接匯給溫萬寶等由被告
      周龍修所使用之關係人帳戶，有宏景公司陽信商銀暨士林
      農會信用部客戶對帳單、交易明細表、取款傳票、提領現
      鈔百萬元以上存款登記表與朱德宗、湯御民、溫萬寶、周
      龍修等人帳戶之客戶對帳單及交易明細表等資料在卷可稽
      （見北機組移送書暨卷證第一、二冊）。顯見理北交付與
      宏景公司之佣金嗣後仍流回被告周龍修或其他關係人之帳
      戶。理北公司周龍修自86年1 月起即利用虛開之宏景公司
      發票以逃漏稅捐之犯行，亦已明確。
（七）被告周龍修於偵訊中供稱理北公司與宏景公司間是以委任
      方式由宏景幫理北銷售納骨塔，係口頭而無書面協議（見
      87年偵字第16213號偵查卷宗第62 頁），嗣後卻提出協議
      書及代銷讓渡合約，前後矛盾，已難遽信。其於本院上訴
      審所舉證人傅國光律師，雖稱有見證該契約，但亦證稱：
      契約內容為被告所擬，雙方都同意，就見證簽名等語（見
      本院上訴審90年3月5日訊問筆錄），該書面資料皆為被告
      間自行作成，當係為配合雙方間虛開發票逃漏營業稅捐之
      犯行而為，尚不足以作為有利於被告等之證據。
（八）至證人榮裕公司、龍億公司負責人己○○於北機組訊問時
      證稱：榮裕、龍億公司沒有和宏景公司有業務往來。兩家
      公司印章、發票本均放置新方向會計事務所乙○○處。應
      是被告乙○○擅自簽發榮裕、龍億兩家公司之發票與宏景
      公司充作進項憑證（見偵字第1621號卷第56頁）。足證被
      告乙○○替宏景公司取得虛偽不實之發票。至證人己○○
      嗣後於法院訊問時改稱榮裕、龍億兩家公司與宏景公司有
      錄影帶業務往來云云。惟宏景公司進項發票明細表中顯示
      85、86年與錄影帶公司雖有數百萬之進貨額，然並無營業
      場所及員工，亦幾無將影帶向外銷售之銷貨紀錄，而大部
      分銷項儘皆來自於靈骨塔佣金，可知宏景公司確已無經營
      錄影帶業務之事實。證人己○○於審理中證述，顯為事後
      迴護被告乙○○之詞，應不足採，應以其在北機組所證與
      事實相符為可採。又被告乙○○於本審所舉證人丁○○於
      審理時證稱：仙境西餐廳是我哥哥所投資的餐廳，86年時
      他委託我去看財報。（辯護人問：是否認識乙○○？）認
      識，他是幫我哥哥公司委託記帳的會計師。（辯護人問：
      統一發票是開給哪一家公司的？）是開給公司的，有抬頭
      ，金額很大。（辯護人問：金額大概多少？）我不記得了
      ，大概1、20 萬元，一般消費是幾千元到幾千元，那筆消
      費非常大。證人即同案被告壬○○證稱：「（辯護人問：
      你在宏景公司是掛名負責人？）是。」、「（辯護人問：
      你有無實際參與宏景公司的業務？）我只負責錄影帶的方
      面。」、「（辯護人問：是否可說明被脅迫的情形？）我
      第一次到調查局，他說如果我不配合的話，就要把我關起
      來，他說他寫什麼，就叫我承認什麼，他一再強調如果我
      跟他配合的話就沒事，如果我不配合他的話，他就要把我
      移送法院，連簽名都被他逼著簽名。」，證人即同案被告
      丙○○證稱：「（辯護人問：是否是美聯公司的負責人？
      ）是。」、「（你有無證據證明和宏景公司有往來？）我
      們有合約往來，交易的時候有支票，我們公司會由銀行作
      票貼，由這些支票可以證明我們有交易來往。」（以上均
      見本院95年2月21 日審判筆錄）。證人即同案被告戊○○
      證稱：「（辯護人問：當時經營錄影帶的業務是誰在負責
      ？）當初是我在負責，後來改為壬○○。」、「（辯護人
      問：你們公司何時與慶州公司、理北公司發生往來？）民
      國83、84年。」、「（你們跟慶州公司、理北公司往來之
      間是否還是是繼續錄影帶、DVD 的營業？）壬○○負責錄
      影帶的部分，我負責靈骨塔的部分。」、「（辯護人問：
      你們公司所取得的統一發票裡面有關榮裕、龍億公司、太
      平洋影視、東隆娛樂、東龍影視的統一發票是如何得來的
      ？）這些都是錄影帶買賣版權所開出來的發票，由壬○○
      錄影帶業務他自行發行，由我經手。」（見本院95年5 月
      16日審判筆錄）各等語，經查上開證人丁○○之證述不明
      確且與本案被告乙○○是否構成犯罪事實無關，亦查無調
      查局有對壬○○違法取供之情事，至證人壬○○其餘之陳
      述及丙○○、戊○○之證述，則核與卷內事證顯示之事實
      不符，是各該證人之證詞，應均不足採。又上開供宏景公
      司作為進項憑證之統一發票，雖未經查扣無從得知該統一
      發票之記載內容如何，但以宏景公司於84年1月25 日起即
      擅自歇業，85年、86年間並無實際營業行為，宏景公司自
      84年以後即無錄影帶營業場所，亦無銷售影帶之事實，85
      年、86年全年營收幾乎來自於納骨塔之佣金，已如上述，
      參酌壬○○於86年12月26日北機組訊問時自白供稱：宏景
      公司之營業登記地址為臺北市○○街○段113號4樓之3，於
      84年公司結束營業時己成空戶，宏景公司並無實際販售靈
      骨塔及錄影帶業務，戊○○為了不註銷公司，而以每月2
      萬元之代價雇用其為人頭負責人，並由戊○○在外販售宏
      景公司之發票牟利，公司並未實際營業，而後透過記帳業
      者乙○○向萬華一帶影視業者取得不實之發票作為進項憑
      證，以逃避稅捐處的追查等語，及宏景公司進項發票明細
      表與北機組搜索扣押物編號004 之乙○○筆記本，其內容
      第1、4、5、6、7頁所記載：「東龍、太平洋、東隆為同
      一地址」、「太平洋、東龍、龍億為單月申報時先不要結
      」及「申報情形所預作估算及分配金額」之字句可證，宏
      景公司確無實際進貨之情形而取得不實之進項憑證相互觀
      之，被告乙○○與庚○○、丙○○、己○○明知渠等間無
      實際之交易行為，竟相互基於犯意聯絡，分別填製如事實
      欄三所載之不實統一發票供宏景公司作為進項憑證甚明。
      而被告乙○○係依法受託代他人處理會計事務之人員，明
      知宏景公司自84年後已無實際交易行為，竟將不實之事項
      記入其所受託代為處理之宏景公司帳冊內，被告庚○○、
      丙○○明知係不實之事項而填製之上開發票（會計憑證）
      之犯行，亦臻明確。
（九）又經本院向財政部臺北市國稅局（下稱國稅局）函查，業
      據國稅局函復本院略稱：「二、慶州開發建設股份有限公
      司（下稱慶州公司）84 /06－84/12 取得虛設行號宏景企
      業有限公司（下稱宏景公司）不實發票26紙，金額計39,9
      90,476元，虛報進項稅額逃漏營業稅計1, 999,524元；85
      年度取得虛設行號宏景公司不實發票131紙，金額計206,2
      66,680元，虛報進項稅額逃漏營業稅計10,313, 320 元；
      惟均經核認有進貨事實，故未核定逃漏營利事業所得稅。
      三、理北國際股份有限公司（下稱理北公司）86年間取得
      虛設行號宏景公司不實發票205紙，金額計320,763,562元
      ，虛報進項稅額逃漏營業稅計16,038,188元，經核認無進
      貨事實。（貴院所稱理北公司86年間係取得宏景公司發票
      138紙，其期間為86/01－86/08，而宏景公司於86/09－87
      /01 仍有販售發票與理北公司，故本局核處時係依專案調
      檔統一發票查核清單，期間則為86/01－86/12）；至理北
      公司無進貨事實取得不實發票逃漏86年度營利事業所得稅
      額計16,753,514元。四、慶州公司及理北公司均係取得宏
      景公司「以明知為不實之事項，而填製會計憑證或記入帳
      冊」之虛偽不實統一發票；又該二公司取得宏景公司之不
      實憑證係記入渠等公司之進貨帳簿等帳冊。五、另宏景公
      司與東隆影視有限公司等6 家營業人並無實際交易行為，
      卻取具該6 家公司虛填虛開之統一發票作為進項憑證，並
      記入其進貨帳簿等帳冊，上開發票均屬虛填虛開之不實發
      票。」，亦有國稅局財北國稅審三字第0950207340號函附
      卷可稽。
（十）綜上所述，被告甲○○、辛○○、壬○○、乙○○、庚○○、丙○○等人所辯，均屬圖卸刑責之詞，應均不足採，
      渠等上揭罪證明確，犯行洵堪認定，應予依法論科。
三、按統一發票除為公司負責人業務上作成之文書外，並為商業
    會計法上所稱之商業會計憑證，而商業會計法第71條第1 款
    之罪，為刑法第215 條業務上登載不實罪之特別規定，應優
    先適用，不另論業務上登載不實罪。而薪資扣繳憑單之性質
    係營利事業填報扣繳憑單，乃附隨其業務而製作，不得謂非
    業務上所掌之文書。此種扣繳憑單內容如有不實，而足生損
    害於公眾或他人，即係犯業務上登載不實文書之罪名。查被
    告甲○○取得壬○○、戊○○所提供與慶州公司之間無實際
    交易行為填製之宏景公司之統一發票，當作進項憑證記入帳
    冊，另以理北公司其他非實際從事銷售靈骨塔業務之員工為
    撥款人頭，開立不實之薪資扣繳憑單，據以申報扣抵銷項稅
    額，逃漏慶州公司營業稅捐及幫助理北公司逃漏營業稅及營
    利事業所得稅捐，核其所為，係犯稅捐稽徵法第47條第1 款
    、第41條之以不正當方法逃漏稅捐罪、同法第43條第1 項之
    幫助逃漏稅捐罪及商業會計法第71條第1 款之以明知為不實
    之事項而填製會計憑證、記入帳冊罪及刑法第216、215條行
    使業務登載不實文書罪。檢察官於起訴法條雖未論及被告甲○○為納稅義務人慶州公司逃漏稅捐及行使登載不實業務文
    書（扣繳憑單）部分，惟起訴事實均已載明（有關扣繳憑單
    部分，起訴書係載為憑證），依法均認為業經起訴，法院自
    應一併加以審判。被告辛○○係理北公司經辦會計人員，為
    幫助理北公司逃漏營業稅、營利事業所得稅捐，明知理北公
    司與宏景公司之間並無銷售勞務之事實，而將宏景公司所虛
    開之統一發票列為進項憑證記入會計帳冊內並據以申報扣抵
    銷項稅額，核其所為，係犯商業會計法第71條第1 款之以明
    知為不實之事項而記入帳冊罪及稅捐稽徵法第43條第1 項幫
    助逃漏稅捐罪。被告辛○○與周龍修就明知為不實之事項而
    記入帳冊之行為，有犯意之聯絡及行為之分擔，皆為共同正
    犯。被告壬○○與戊○○分別為宏景公司之名義負責人及實
    際負責人，交付虛開之宏景公司統一發票與慶州公司、理北
    公司，使之作為進項憑證，申報作為進項稅額之扣抵，以此
    不正當方法幫助他人逃漏稅捐，均係犯商業會計法第71條第
    1 款之以明知為不實之事項而填製會計憑證罪及稅捐稽徵法
    第43條第1 項之幫助逃漏稅捐罪。檢察官於起訴法條雖漏引
    商業會計法條文，但起訴事實已有記載，依法均認為已提起
    公訴，法院依法自應一併加以審判。壬○○、戊○○二人間
    ，就上開所犯以明知為不實之事項而填製會計憑證罪，互有
    犯意聯絡及行為分擔，均為共同正犯。被告甲○○、辛○○
    、壬○○、戊○○就所犯幫助逃漏稅捐罪部分，因均非實施
    正犯，應各負幫助逃漏稅捐之責任。被告乙○○係受託代他
    人處理會計事務之人員，被告庚○○為東隆公司、東龍公司
    、太平洋公司臺北區公司之負責人，被告丙○○為美聯公司
    之負責人，均明知該等公司與宏景公司間並無實際之交易行
    為，明知為不實之事項，而填製會計憑證，並由被告乙○○
    將不實之事項記入其所受託代為處理之宏景公司進貨帳簿等
    帳冊內，核被告庚○○、丙○○所為，均係犯商業會計法第
    71條第1 款之以明知為不實之事項而填製會計憑證罪，被告
    乙○○所為，係犯同條款之以明知為不實之事項而記入帳冊
    罪，被告庚○○、丙○○上開填製不實會計憑證之行為，與
    被告乙○○記入不實事項於帳冊之行為，有犯意之聯絡及行
    為之分擔，各為共同正犯。被告甲○○、辛○○、壬○○、
    乙○○、庚○○、丙○○先後多次填製會計憑證或記入帳冊
    之犯行，均時間緊接，方法相同，觸犯構成要件相同之罪名
    ，依行為時之法律，顯係基於概括犯意反覆為之，均應依修
    正前刑法第56條規定論以連續犯並加重其刑。被告甲○○、
    辛○○、壬○○所犯連續填製不實會計憑證、記入帳冊罪與
    幫助逃漏稅捐罪間，依行為時之法律，各有方法與結果之牽
    連關係，應依修正前刑法第55條規定，從一重之連續填製不
    實會計憑證、記入帳冊罪處斷。惟被告等行為後94年1月7日
    修正公布95年7月1日施行之刑法已刪除第55條牽連犯與第56
    條連續犯之規定，依修正後之刑法被告等所犯上述各罪，應
    依數罪併罰之規定分論併罰，比較新舊法之規定，修正後之
    規定並非有利於被告，依刑法第2條第1項前段之規定，應適
    用行為時之法律，依上說明，被告甲○○、辛○○、壬○○
    、乙○○、庚○○、丙○○先後多次填製會計憑證或記入帳
    冊等犯行，均應依行為時刑法第56條規定，論以連續犯並加
    重其刑，被告甲○○、辛○○、壬○○所犯連續填製不實會
    計憑證、記入帳冊罪與幫助逃漏稅捐罪間，均應依行為時刑
    法第55條規定，從一重之連續填製不實會計憑證、記入帳冊
    罪處斷。又稅捐稽徵法第47條第1 款規定，係將納稅義務人
    之公司之責任，基於刑事政策之考慮，於其應處徒刑範圍內
    ，轉嫁於公司負責人，故此情形而受罰之公司法規定之公司
    負責人，乃屬於代罰之性質。而刑法第55條所謂之牽連犯，
    必須二個以上之行為有方法與結果之關係，始足構成，亦即
    必須以犯一罪之方法行為觸犯他罪，或以犯一罪之結果行為
    觸犯他罪，始得成立牽連關係，公司負責人既非逃漏稅捐之
    納稅義務人，其僅係代罰而已，則公司以不正當方法逃漏稅
    捐，縱由該公司負責人或其他有權代表公司之自然人代表公
    司為之，究非屬於公司負責人本身之犯罪行為，自與該公司
    負責人之其他犯罪行為間，無方法結果之牽連關係可言。而
    公司為法人，既不具有犯罪能力，自無犯意，其於稅捐稽徵
    法充其量僅係受罰主體，無所謂概括犯意之存在，故公司以
    不正當方法逃漏稅捐，不可能成立連續犯，該公司負責人因
    而代罰，亦不應成立連續犯。被告甲○○所犯商業會計法第
    71 條第1款之罪與被告甲○○逃漏84年度、85年度慶州公司
    營業稅之稅捐稽徵法第47條第1 款、第41條之公司負責人以
    不正當方法逃漏稅捐等罪間，犯意各別，行為互殊，自應各
    予分論併罰。
四、原審對被告等為有罪科刑之判決，固非無見。惟查：(一)有
    關刑法第41條易科罰金之折算標準，被告行為時之刑法第41
    條係規定：「犯最重本刑為三年以下有期徒刑以下之刑之罪
    ，而受六月以下有期徒刑或拘役之宣告，因身體、教育、職
    業或家庭之關係，執行顯有困難者，得以一元以上、三元以
    下折算一日，易科罰金。」；被告犯罪行為後，90年1月10
    日修正公布同年月12日施行之刑法第41條第1 項前段規定：
    「犯最重本刑為五年以下有期徒刑以下之刑之罪，而受六個
    月以下有期徒刑或拘役之宣告，因身體、教育、職業、家庭
    之關係或其他正當事由，執行顯有困難者，得以一元以上三
    元以下折算一日，易科罰金。」第2 項規定：「併合處罰之
    數罪，均有前項情形，其應執行之刑逾六月者，亦同。」，
    又當時之易科罰金折算標準，修正前罰金罰鍰提高標準條例
    第2條前段（現已刪除）規定，就其原定數額提高為100倍折
    算1日，則本件被告當時之易科罰金折算標準，應以銀元300
    元折算1日，經折算為新臺幣後，應以新臺幣900元折算為1
    日。而95年7月1日修正公布施行之刑法第41條第1 項前段則
    規定：「犯最重本刑為五年以下有期徒刑以下之刑之罪，而
    受六個月以下有期徒刑或拘役之宣告者，得以新臺幣一千元
    、二千元或三千元折算一日，易科罰金。」第2 項規定：「
    前項規定於數罪併罰，其應執行之刑未逾六月者，亦適用之
    。」比較修正前後之易科罰金折算標準，應依刑法第2條第1
    項但書之規定，適用最有利於被告之90年1 月10日修正公布
    同年月12日施行之刑法第41條第1項前段及第2項之規定，諭
    知易科罰金之折算標準。原審於判決時未及比較新舊法之適
    用，未諭知易科罰金之折算標準，自有未合。(二)對於甲○○向戊○○、壬○○取得不實之統一發票作為進項憑證，究
    竟逃漏慶州公司84年度及85年度營業稅各為若干等事實，均
    漏未詳予查明記載；並逐一說明所依憑之證據。就辛○○與
    周龍修向宏景公司取得不實之統一發票作為理北公司之進項
    憑證，究竟逃漏理北公司營業稅及營利事業所得稅各為若干
    ，亦均漏未詳予查明記載，並敘明所依憑認定之證據。對於
    壬○○與戊○○就上揭開立不實之統一發票交付慶州公司、
    理北公司作為進項憑證，究竟如何有犯意聯絡及行為分擔，
    及幫助慶州公司、理北公司逃漏營業稅及營利事業所得稅各
    為若干，亦均未詳予查明記載。對於乙○○與庚○○、丙○○、己○○虛偽開立如事實欄三所示之統一發票交予宏景公
    司作為進項憑證等情，其等之間究竟如何具有犯意聯絡及行
    為分擔未予理由欄敘明。又扣繳憑單係扣繳義務人，依所得
    稅法有關規定，將自付與納稅義務人之給付中扣繳所得稅款
    之文書單據，並非屬於商業會計法所稱之會計憑證，而屬業
    務登載不實文書。原判決認扣繳憑單屬於會計憑證，甲○○
    以內容不實之扣繳憑單，申報扣抵銷項稅額，該部分所為，
    亦犯商業會計法第71條第1 款之以明知為不實之事項填製會
    計憑證罪部分，其法律見解亦有錯誤。且被告等逃漏稅捐或
    幫助逃漏稅捐，雖有相當之金額，但關於所逃漏之稅，除被
    告庚○○、丙○○外，均已與稅捐機關解決，有台北市稅捐
    稽徵處北市稽法甲字第87013075號函，核定稅額繳款書、會
    審報告等影本在卷可按。原審量刑未予審酌，亦有未洽。被
    告等上訴意旨，仍執前詞，否認犯罪，雖不足採，但原判決
    既有上揭可議之處，自應由本院將原判決關於被告甲○○、
    辛○○、壬○○、乙○○、庚○○、丙○○部分撤銷改判。
    爰審酌被告甲○○、辛○○、壬○○、乙○○、庚○○、丙○○之品行，逃漏或幫助逃漏稅捐之行為，被告庚○○、丙○○部分尚未與稅捐機關處理漏稅事宜，其他被告等人就逃
    漏稅因查帳不易漏稅金額難以認定，而與稅捐機關達成協議
    解決漏稅減輕處罰，犯罪後之態度等一切情狀，分別量處如
    主文所示之刑。被告甲○○部分，並定其應執行之刑。被告
    行為後，刑法第51條業於民國94年1月7日修正公布，並於95
    年7月1日施行，修正前刑法第51條規定：「數罪併罰，分別
    宣告其罪之刑，依左列各款定其應執行者：」其中第5 款規
    定：「宣告多數有期徒刑者，於各刑中之最長期以上，各刑
    合併之刑期以下，定其刑期。但不得逾二十年。」修正後刑
    法第51條第5 款規定：「宣告多數有期徒刑者，於各刑中之
    最長期以上，各刑合併之刑期以下，定其刑期。但不得逾三
    十年。」比較新舊法之適用結果，修正後刑法並非較有利於
    行為人，應依刑法第2條第1項前段之規定，仍應依修正前刑
    法，定其應執行之刑。並依90年1月10日修正公布同年月12
    日施行之刑法第41條第1項前段、第2項之規定，分別就有期
    徒刑，諭知易科罰金之折算標準。
五、公訴意旨另以：被告乙○○、庚○○、丙○○上開所為，尚
    涉有幫助逃漏稅捐之罪嫌云云。惟按營業稅法第一條規定，
    在中華民國境內銷售貨物或勞務及進口貨物，均應依該法規
    定課徵營業稅。所稱銷售貨物，係指將貨物之所有權移轉與
    他人，以取得代價，所稱銷售勞務，則指提供勞務予他人，
    或提供貨物與他人使用、收益，以取得代價者，同法第3 條
    第1項第2項定有明文。又所得稅法第3 條規定，凡在中華民
    國境內經營之營利事業，應依該法課徵營利事業所得稅，同
    法第24條規定，營利事業所得稅之計算，以其本年度收入總
    額減除各項成本費用、損失及稅捐後之純益額為所得額，是
    若無稅法所稱之營利所得（販賣發票所得之代價，係其犯罪
    所得，非營利所得），自難認為會生有所謂逃漏營業稅及營
    利事業所得稅之結果，當無法科予逃漏稅捐之刑罰（最高法
    院83年度台上字第4791號判決意旨參照）。又稅捐稽徵法第
    43條之幫助他人逃漏稅捐罪，係結果犯，以發生逃漏稅捐結
    果為成立要件，是若不生逃漏稅捐之結果，自難以該罪相繩
    （最高法院71年度台上字第7749號、85年度台上字第3908號
    判決意旨參照）。查被告乙○○、丙○○、庚○○雖有上開
    填製不實會計憑證或記入帳冊之行為，惟宏景公司既未實際
    營業，即無所謂銷售貨物或勞務及進口貨物之行為，依前揭
    說明，自無稅法所稱之營利所得，被告壬○○、戊○○販賣
    發票所得之代價，亦不過係渠等犯罪所得。此外，復查無其
    他積極證據足認被告乙○○、庚○○、丙○○有幫助逃漏稅
    捐之犯行，因公訴意旨依行為時之法律認此被訴部分與前開
    有罪部分，有方法與結果之牽連犯裁判上一罪，爰不另為無
    罪之諭知。
六、被告庚○○經合法傳喚，無正當理由不到庭，不待其陳述逕
    行判決。
據上論斷，應依刑事訴訟法第369條第1項前段、第364條、第371
條、第299條第1項前段、稅捐稽徵法第47條第1 款、第41條、第
43條第1項，商業會計法第71條第1款，刑法第2條第1項、第11條
前段、第28條、修正前第56條、第55條、第41條第1項前段、第2
項、第51條第5款、罰金罰鍰提高標準條例第2條、現行法規所定
貨幣單位折算新臺幣條例第2條，判決如主文。
本案經檢察官張啟彬到庭執行職務。
中    華    民    國    95    年    7     月    31    日
                    刑事第三庭  審判長法  官  許國宏
                                      法  官  許增男
                                      法  官  楊貴志
以上正本證明與原本無異。
如不服本判決，應於收受送達後十日內向本院提出上訴書狀，其
未敘述上訴之理由者並得於提起上訴後十日內向本院補提理由書
（均須按他造當事人之人數附繕本）。
                                      書記官  顧哲瑜
中    華    民    國    95    年    8     月    1     日
附錄本案論罪科刑法條全文：
稅捐稽徵法第41條
納稅義務人以詐術或其他不正當方法逃漏稅者，處五年以下有期
徒刑、拘或科或併科新台幣六萬元以下罰金。
稅捐稽徵法第43條第1項
教唆或幫助犯第四十一條或第四十二條之罪者，處三年以下有期
徒刑、拘役、或科新台幣六萬元以下罰金。
稅捐稽徵法第47條
本法關於納稅義務人、扣繳義務人及代徵人應處徒刑之規定，於
左列之人適用之：
一、公司法規定之公司負責人。
二、民法或其他法律規定對外代表法人之董事或理事。
三、商業登記法規定之商業負責人。
四、其他非法人團體之代表人或管理人。
商業會計法第71條
商業負責人、主辦及經辦會計人員或依法受託代他人處理會計事
務之人員有左列情事之一者，處五年以下有期徒刑、拘役或科或
併科新臺幣十五萬元以下罰金：
一  以明知為不實之事項，而填製會計憑證或記入帳冊者。
二  故意使應保存之會計憑證、帳簿報表滅失毀損者。
三  意圖不法之利益而偽造、變造會計憑證、帳簿報表內容或撕
    毀其頁數者。
四  故意遺漏會計事項不為記錄，致使財務報表發生不實之結果
    者。
五  其他利用不正當方法，致使會計事項或財務報表發生不實之
    結果者。


司法院資訊處製作；財團法人民間司法改革基金會備份。
